臺北高等行政法院判決
                                      99年度訴字第2381號
                                    100年12月8日辯論終結
原      告　蔡阿德
          　傅榮興
          　傅錦祥
          　傅聖驊
          　許鳳蓮
共      同
訴訟代理人　宋嬅玲　律師
被      告　桃園縣中壢地政事務所
代　表　人　何明光（主任）住同上
訴訟代理人　黃金城
上列當事人間土地複丈事件，原告不服桃園縣政府中華民國99年
10月1日府法訴字第0990333892號訴願決定，提起行政訴訟，本
院判決如下：
    主  文
原告之訴駁回。
訴訟費用由原告負擔。
　　事實及理由
壹、程序方面：
    本件被告受合法通知，無正當理由未於言詞辯論期日到場，
    核無民事訴訟法第386條各款所列情形，爰依行政訴訟法第
    218條準用民事訴訟法第385條第1項前段之規定，由原告聲
    請而為一造辯論判決。
貳、實體方面：
一、事實概要：
    坐落於桃園縣中壢市○○段896、896-2地號土地所有權人為
    原告蔡阿德、同段897、897-2地號土地所有權人為原告傅榮
    興、同段898、898-2地號土地所有權人為原告傅錦祥、同段
    899、899-2地號土地所有權人為原告許鳳蓮、同段900、900
    -2地號土地所有權人為原告傅聖驊，原告等人於民國（下同
    ）99年6月7日分別向被告申請將896與896-2、897與897-2、
    898與898-2、899與899-2、900與900-2等地號土地合併複丈
    ，被告於99年6月30日以中地測字第0991003337號函請桃園
    縣政府查明原告所申請上開地號土地之使用分區，另於99年
    7月14日以中地測字第0991003705號函通知原告有關桃園縣
    政府函覆之內容，並以99年7月16日中地測字第0991003640
    號函(下稱原處分)，以其所申請合併土地之使用性質不相同
    為由，依地籍測量實施規則第224條及第213條第2款規定否
    准其申請。原告不服，經提起訴願遭駁回，遂提起本件行政
    訴訟。
二、本件原告主張：
  (一)依地籍測量實施規則第207條規定，申請複丈時，應填具土
    地複丈申請書，並檢附權利書狀或其他足資證明文件。複丈
    涉及原有標示變更者，應於申請複丈時，填具土地登記申請
    書，一併申請土地標示變更登記。前開規定其意係指若複丈
    涉及原有標示變更登記者，應於申請複丈時一併申請土地標
    示變更登記，反之，如未涉及原有標示變更登記者，則毋庸
    一併申請土地標示變更登記，惟此均係以先有申請複丈為前
    提。再者，依土地登記規則第85條規定，土地總登記後，因
    分割、合併、增減、地目變更及其他標示之變更，應為標示
    變更登記，原告等人即係依此申請土地標示變更登記，並未
    申請複丈，設申請土地標示變更登記前必須先申請土地複丈
    ，則被告機關何須制定「土地登記申請書」、「土地複丈及
    標示變更登記申請書」二種不同表格？是原告可單獨請求土
    地標示變更登記，不須以申請複丈為前提。原告主張將系爭
    土地回復登記至分割前之狀態，本應填「土地登記申請書」
    即可，惟被告機關卻引領原告等人填寫「土地複丈及標示變
    更登記申請書」，實有誤填表格之情，然該表格為被告內部
    自行設計，細繹表格內容並未無說明在何種情況下應填具何
    種表格，表格內亦未載明任何相關法源依據，如未有人員引
    導，一般民眾根本無法知悉何者方屬正確之表格，原告等人
    遵照被告機關人員之指示填載卻仍遭被告機關指責誤用表格
    ，被告實不得將表格填寫之錯誤歸咎於原告而為不利於原告
    之認定。
  (二)原告等五人之系爭土地於90年10月26日經被告機關辦理土地
    逕為分割實欠缺法律依據，其分割登記並非合法，被告機關
    確實應將系爭土地回復登記至90年10月26日逕為分割前之登
    記狀態：
  1.原告所有之系爭土地遭被告機關逕為分割登記之原因，自原
    告提起行政救濟程序迄今，被告之主張已有三種，初主張係
    依據新中北自辦市地重劃區重劃會90年7月25日新中北自劃
    字第004號函點交之都市計畫樁，次主張依據96年12月1日「
    變更中壢平鎮擴大修訂主要計畫」，最後係主張依據72年4
    月26日「變更中壢平鎮都市擴大修訂計畫（通盤檢討）案」
    ，莫衷一是，由此顯見被告將原告所有之系爭土地分割確屬
    無據，否則不致有分割依據前後不一之情。
  2.依都市計畫法第23條第3項規定，辦理地籍分割測量應依據
    細部計畫所立之都市計畫椿進行，然被告係依據72年4月26
    日「變更中壢平鎮都市擴大修訂計畫（通盤檢討）案」而將
    系爭土地逕為分割登記，然其種類為主要計畫，非細部計畫
    ，故被告主張系爭土地分割係依據該計畫，於法顯有不合。
    再者，72年4月26日之「變更中壢平鎮都市擴大修訂計畫（
    通盤檢討）案」與被告將系爭土地分割登記之時間(即90年
    10月26日)相差達18年之久，且分割後之劃分範圍是否即為
    72年4月26日「變更中壢平鎮都市擴大修訂計畫（通盤檢討
    ）案」重劃之範圍？未經被告機關舉證證明，實有爭議。此
    外，72年4月26日之都市計畫（通盤檢討案）與90、96年都
    市計畫變更案前、後共三次之都市計畫分區圖是否均無變動
    ，亦未見被告舉證。
  (三)倘系爭土地之分割確係依據72年4月26日「變更中壢平鎮都
    市擴大修訂計畫（通盤檢討）案」，惟此都市計畫之通盤檢
    討案是否確實踐行法定程序，即被告有無依據62年9月6日修
    正之都市計畫法第18條、19條、20條、21條、23條之規定辦
    理，仍有疑義。雖桃園縣政府府地重字第0990423761號函敘
    明「72年4月26日『變更中壢平鎮都市擴大修訂計畫（通盤
    檢討）案』」已依據都市計畫法第19條規定辦理公開展覽及
    說明會並登報周知，嗣後依法定程序報請內政部都市計畫委
    員會審議通過，惟事實上是否確實如此仍有待調查釐清，不
    得單僅憑一桃園縣政府函文之內容即認定該計畫已踐行合法
    程序。
  (四)另按都市計畫樁測定及管理辦法第38條規定，都市計畫樁豎
    立完竣…，樁位圖、樁位指示圖及有關資料送地政單位外，
    並應實地完成樁位點交作業，據以辦理地籍逕為分割測量。
    準此，辦理地籍逕為分割測量之前提必須為都市計畫椿已豎
    立完竣，如未豎立完竣，自無從辦理地籍逕為分割測量。如
    都市計畫椿有遺失之情，依78年修訂之都市計畫樁測定及管
    理辦法第27條規定，應由樁位管理維護機關查明毀失或移動
    之原因及對象並責成其繳納賠償費，復再洽請樁位測定機關
    依原樁位資料恢復樁位…。被告主張系爭土地於72年豎立之
    樁位於86年遺失，於90年間補定，是果如被告主張樁位遺失
    之事為真，則應有依本條規定處理方式之相關可資證明文件
    ，但迄今未見被告舉證。被告機關若未遵此辦法規定之程序
    恢復椿位，則其於90年訂定樁位合法性顯有疑義，據為辦理
    地籍分割測量，於法未合。綜上，被告機關將系爭土地逕為
    分割欠缺法律依據，其分割登記實非合法，爰依行政訴訟法
    第8條第1項、第2項請求被告機關應將系爭土地回復登記至
    90年10月26日逕為分割前之登記狀態等情。並聲明求為判決
    ：1.撤銷訴願決定及原處分。2.被告應將坐落於桃園縣中壢
    市○○段896與896-2、897與897-2、898與898-2、899與899
    -2、900與900-2地號等10筆土地分別回復登記為90年10月26
    日逕為分割前之同段896、897、898、899、900地號。
三、被告則以：
  (一)原告申請土地合併複丈案檢附之桃園縣政府81年5月8日核發
    使用分區證明書為中壢市○○段900地號土地，並非系爭土
    地使用分區證明，且該使用分區證明書已逾有效期限。桃園
    縣政府99年7月5日（099）桃縣城都字第18671號土地使用分
    區證明書判核結果，中壢市○○段896、897、898、899、90
    0等地號土地為住宅（再○○○區○○段896-2、897-2、898
    -2、899-2、900-2等地號土地為農業區，原告申請辦理合併
    複丈合併土地之使用分區類別不同，依地籍測量實施規則第
    213條第2款、第224條第1項、第225條之1規定，被告依法不
    應受理原告土地合併複丈之申請。
  (二)桃園縣政府依都市計畫樁位測定及管理辦法第38條規定，於
    90年9月4日依新中北自辦市地重劃區重劃會90年7月25日新
    中北自劃字第004號函都市計畫樁（樁號分別為R3090、R309
    5、R3095-1、R3195、R3196）辦理896、897、898、899、90
    0地號土地逕為分割，及桃園縣政府96年12月21日「變更中
    壢平鎮擴大修訂主要計畫（新中北路中原大學附近地區）書
    」內變更範圍示意圖與逕為分割後圖形一致，且該計畫書內
    所載未辦理市地重劃地區，於細部計畫劃設為住宅（再發展
    ）區，均與上開桃園縣政府99年7月5日土地使用分區證明書
    判核結果相符，是桃園縣政府辦理系爭土地逕為分割並無違
    誤。
  (三)依土地法第12條及登記原因標準用語「回復」、「合併」規
    定，本件並無回復登記之適用，原告依法應申請土地合併複
    丈及登記，方符法制。又依土地合併複丈、登記法定申辦程
    序，原告主張不須填寫「土地複丈及標示變更登記申請書」
    而單獨申請土地標示變更登記，應屬曲解法令等語，資為抗
    辯。並聲明求為判決駁回原告之訴。
四、兩造之爭點：被告以桃園縣中壢市○○段896與896-2、897
    與897-2、898與898-2、899與899-2、900與900-2等地號土
    地之使用性質不相同為由，否准原告申請合併複丈，是否合
    法？原告請求將桃園縣中壢市○○段896與896-2、897與897
    -2、898與898-2、899與899-2、900與900-2等10筆土地，回
    復登記為90年10月26日逕為分割前之896、897、898、899、
    900地號，有無理由？茲分別論斷如下。
五、本院之判斷：
　(一)按「登記機關受理複丈申請案件，經審查有下列各款情形之
    一者，應以書面敘明法令依據或理由駁回之：……二、依法
    不應受理。」「土地因合併申請複丈者，應以同一地段、地
    界相連、使用性質相同之土地為限。」「第192條、第193條
    、第224條及前條所稱之使用性質，於都市土地指使用分區
    ，於非都市土地指使用分區及編定之使用地類別。」地籍測
    量實施規則第213條第2款、第224條第1項、第225條之1分別
    定有明文。
　(二)經查，原告所有坐落於桃園縣中壢市○○段896 、896-2 、
    897、897-2、898、898-2、899、899-2、900、900-2號等10
    筆土地，經分別向被告申請將896 與896-2 、897 與897-2
    、898 與898-2 、899 與899-2 、900 與900-2 等地號土地
    合併複丈，其中896 、897 、898 、899 、900 地號等5 筆
    土地，其土地使用分區為住宅（再發展）區，而896-2 、
    897-2 、898-2 、899-2 、900-2 號等5 筆土地為農業區之
    事實，此有被告機關中地測丈簡字第6900、7000、7100、
    7200、7300號複丈申請書、桃園縣政府99年7 月5 日（099
    ）桃縣城都字第18671 號都市計畫土地使用分區（或公共設
    施用地）證明書乙紙在卷可憑( 見被告答辯卷第30、34、37
    、41、45、59頁) 。核諸上開規定，土地因合併申請複丈者
    ，應以同一地段、地界相連、使用性質相同之土地為限，原
    告所申請合併複丈之系爭土地使用分區分別為住宅（再發展
    ）區及農業區，其使用性質並不相同，被告依規定否准原告
    之申請，並無違誤。
  (三)原告主張其係依土地登記規則第85條規定申請土地標示變更
    登記，並未申請複丈，其申請將系爭土地回復登記至分割前
    之狀態，本應填「土地登記申請書」即可，卻誤填「土地複
    丈及標示變更登記申請書」，被告實不得將表格填寫之錯誤
    歸咎於原告而為不利於原告之認定云云。惟按「土地總登記
    後，因分割、合併、增減、地目變更及其他標示之變更，應
    為標示變更登記。」土地登記規則第85條定有明文。經查，
    原告所提出申請者均為土地複丈及標示變更登記申請書，其
    中勾選之申請事項或為申請系爭土地之合併複丈或為標示變
    更登記或為二者兼俱，核與單純申請標示變更登記僅須填載
    土地登記申請書有所不同，被告依原告申請之事項為審查，
    經以與規定不符否准原告之申請，已如前述。茲原告於訴訟
    中，另主張其係申請將系爭土地回復登記至分割前之狀態，
    因錯填表格，被告不應據此作不利於原告之認定，自屬無據
    。從而，被告以原告本件合併複丈之申請，於法不合，予以
    否准，並無違誤。
六、原告又主張系爭土地於90年10月26日經被告機關辦理土地逕
    為分割欠缺法律依據，其分割登記並非合法，是請求回復土
    地標示登記亦應屬事實行為，依行政訴訟法第8條第1項規定
    ，原告自得請求被告機關應將系爭土地回復登記至90年10月
    26日逕為分割前之登記狀態云云。經查：
  (一)按「下列各款應由登記機關逕為登記：…五、其他依法律得
    逕為登記者。」「都市計畫樁豎立完竣，並經依第7條規定
    公告確定後，直轄市、縣（市）（局）政府工務（建設或都
    市計畫）單位除應將樁位座標表、樁位圖、樁位指示圖及有
    關資料送地政單位外，並應實地完成樁位點交作業，據以辦
    理地籍逕為分割測量。」土地登記規則第28條第1項第5款、
    都市計畫樁位測定及管理辦法第38條分別定有明文。次按「
    細部計畫擬定後，除依第14條規定由內政部訂定，及依第16
    條規定與主要計畫合併擬定者，由內政部核定實施外，其餘
    均由該管直轄市、縣（市）政府核定實施。前項細部計畫核
    定之審議原則，由內政部定之。細部計畫核定發布實施後，
    應於一年內豎立都市計畫樁、計算坐標及辦理地籍分割測量
    ，並將道路及其他公共設施用地、土地使用分區之界線測繪
    於地籍圖上，以供公眾閱覽或申請謄本之用。前項都市計畫
    樁之測定、管理及維護等事項之辦法，由內政部定之。細部
    計畫之擬定、審議、公開展覽及發布實施，應分別依第17條
    第1項、第18條、第19條及第21條規定辦理。」都市計畫法
    第23條定有明文。又都市計畫法第23條為62年9 月6 日公布
    ，而86年2 月13日修正都市計畫樁位測定及管理辦法第38條
    後始有明確規定：「都市計畫樁豎立完竣，並經依第7 條規
    定公告確定後，直轄市、縣（市）（局）政府工務（建設或
    都市計畫）單位除應將樁位座標表、樁位圖、樁位指示圖及
    有關資料送地政單位外，並應實地完成樁位點交作業，據以
    辦理地籍逕為分割測量。」
  (二)查系爭土地係屬桃園縣政府於72年4月26日公告實施「變更
    中壢平鎮都市擴大修訂計畫(通盤檢討)案」範圍內，該都市
    計畫變更內容略以：「變更中北道路兩旁農業區，自中原理
    工學院校界起至三房站止，沿道路兩旁深30公尺住宅區，變
    更後住宅區與中原理工學院校地之間農業區被包圍部分一併
    變更為住宅區。附帶條件：應俟辦理市地重劃完竣後，始得
    准予發照建築。」前開修訂計畫係由桃園縣政府都市計畫單
    位規劃並依據都市計畫法第19條規定辦理公開展覽及說明會
    並登報周知，嗣後依法定程序報請內政部都市計畫委員會審
    議通過等情，有桃園縣政府99年10月26日府地重字第099042
    3761號函可按(見被告答辯卷第25頁)。次查，有關中壢平鎮
    都市擴大修訂計畫(通盤檢討)之釘樁測量工程，亦有相關公
    告、該計畫之釘樁樁位座標成果圖表附卷可稽(見本院卷第
    217-224頁)，則桃園縣政府依據都市計畫樁位測定及管理辦
    法第38條之規定，辦理新中北自辦市地重劃會點交都市計畫
    樁位即樁號分別為R3090、R3095、R3095-1、R3196、R3195
    等樁位時，因系爭土地係在前揭樁位連線範圍內，被告乃據
    以同時辦理逕行分割，且系爭土地辦理逕為分割與新中北市
    市地重劃範圍的變更並無關係，縱使沒有市地重劃也應會作
    逕為分割等情，有樁位座標表及系爭土地位置圖可考(見本
    院卷第222頁)，並經證人陳志明到庭結證屬實(見本院卷第
    210-215頁)，參以前揭都市計畫樁位與桃園縣政府96年12月
    21日府城鄉字第0960416701號「變更中壢平鎮擴大修訂主要
    計畫（新中北路中原大學附近地區）書」內變更範圍示意圖
    公布都市計畫樁位（樁號分別為R3090、R3095、R3095-1、R
    3195、R3196）一致，足徵被告辦理系爭土地逕為分割，於
    法有據，並無違誤。原告主張系爭土地於90年10月26日經被
    告機關辦理土地逕為分割欠缺法律依據云云，顯係誤解，尚
    非可採。
七、綜上所述，原告所訴均委無足採，被告以桃園縣中壢市○○
    段896與896-2、897與897-2、898與898-2、899與899-2、90
    0與900-2等地號土地之使用性質不相同為由，否准原告申請
    合併複丈，於法並無違誤，訴願決定予以維持，亦無不合。
    原告仍執前詞，訴請撤銷，為無理由；原告並請求被告應將
    桃園縣中壢市○○段896與896-2、897與897-2、898與898-
    2、899與899-2、900與900-2等10筆土地，回復登記為90年
    10月26日逕為分割前之896、897、898、899、900地號，均
    為無理由，應予駁回。
八、本件事證，已臻明確，兩造其餘攻擊防禦方法，經審酌對於
    本件判決結果並不生影響，爰不予逐一論列，附此敘明。
九、據上論結，本件原告之訴為無理由，依行政訴訟法第98條第
    1項前段、第104條、第218條，民事訴訟法第385條第1項前
    段、第85條第1項前段，判決如主文。
中　　華　　民　　國　　100　 年　　12　　月　　22　　日
　        　　　　　臺北高等行政法院第五庭
                              審判長法  官　徐瑞晃
                                    法  官　蕭忠仁
                                    法  官　陳姿岑
上為正本係照原本作成。
如不服本判決，應於送達後20日內，向本院提出上訴狀並表明上
訴理由，如於本判決宣示後送達前提起上訴者，應於判決送達後
20日內補提上訴理由書（須按他造人數附繕本）。
中　　華　　民　　國　　100　 年　　12　　月　　22　　日
          　　　　　　      　　　  書記官  李依穎